【裁判字號】    90,判,1408
【裁判日期】    900810
【裁判案由】    著作權法
【裁判全文】
最  高  行  政  法  院  判  決                    九十年度判字第一四○八號
    原      告  紅林股份有限公司
    代  表  人  乙○○
    訴訟代理人  甲○○
    被      告  經濟部智慧財產局
    代  表  人  陳明邦
右當事人間因著作權法事件，原告不服中華民國八十八年四月二十二日行政院台八十
八訴字第一五九三九號再訴願決定，提起行政訴訟。本院判決如左︰
    主  文
原告之訴駁回。
訴訟費用由原告負擔。
    事  實
緣原告先後於民國八十五年一月四日、十二月一日、十二月二十九日以「巴布豆狗圖
(一)至(六)」（如附圖一）申請著作權登記，著作類別為美術著作，經內政部（被告嗣承
受其業務）於八十五年一月十日及十二月十六日准予登記，登記號碼依序為六四二二
八、六四九五九、六四九六○、六四九六一、六四九四八、六四九六二號。嗣松仁企
業股份有限公司（下稱松仁公司）以系爭六著作申請登記事項有虛偽情事，依行為時
著作權法第七十八條第一款規定，應撤銷其登記為由，向內政部提出檢舉。經該部以
八十七年六月二日台（八七）內著字第八七○四五○五號函撤銷系爭六著作之著作權
登記。原告不服，就「巴布豆狗圖(五)」部分（八十五年一月四日申請，八十五年一月
十日台緻內著字第八五○一一二四號函准登記），一再訴願，遞遭決定駁回，遂提起
行政訴訟。茲摘兩造訴辯意旨如次：
原告起訴意旨略謂：按系爭著作申請登記係依行為時著作權法第十條規定：「出資聘
人完成之著作，其著作權歸出資人享有之。但當事人問另有約定者，從其約定。」系
爭著作係原告於七十七年二月出資聘請著作人日商．桑瓦德股份有限公司（下稱桑瓦
德公司）繪製完成，雙方約定由原告取得著作權，桑瓦德股份有限公司仍為「著作人
」。由此可知，原告係因雙方書立契約約定而取得著作財產權地位，並無不合。而原
告所檢附之經公簽證出資聘人著作證明書亦詳載上述事實。至於行政院決定書所述，
因出資聘人著作證明書之日期與公簽證日期有差，因而認定原告所言有誤，實屬違誤
。蓋該份出資聘人著作證明書係證明原告與著作人間之出資聘人事實，發生於七十七
年二月，並非簽立證明書之時間即為出資聘人發生之時間。而被告亦只要求類此能夠
證明行為發生之證明書，而非行為發生當時簽立之證明書，縱屬事後書立亦堪證明，
此為被告一貫之作業方式，故原告提出之文件並無違誤，被告遽以書面上日期不符為
其結論，實有重大疏失。復依修正前著作權法第十七條規定可知，外國人著作需合於
：一、於中華民國管轄區域內首次發行或二、依條約、協定或其本國法令、慣例，中
華民國人之著作得在該國享有著作權者等規定始得享有著作權。然而，系爭著作並非
以著作人桑瓦德股份有限公司為主體所為之權利登記，原告係本國人，何庸受前述外
國人著作之限制？此由內政部一九八七年七月二十二日台（七六）內著字第四二一五
二六號解釋：「一、著作權法第十七條已明示對外國人著作權之保護應以平等互惠原
則，不論與我國有互惠關係國家之國民將其著作權讓與與我國有互惠關係國家之國民
享有，皆與上揭意旨不符，不得申請著作權註冊。二、著作權法並未就權利之處分設
有限制規定，中華民國國民自可將其權利讓與他人（包括無互惠關係國家之國民）享
有，惟能否申請冊，應依法令規定辦理。三、著作權法第十條之『受聘人』無國別之
限制，如中華民國之國民出資聘請與我國無互惠關係國家之國民完成某著作而未特別
約定著作權歸受聘人享有者，得依該條規定享有著作權。」益發可證原告係本國人，
系爭著作申請符合該解釋第三項規定。綜上所述，系爭美術著作乃原告依出資人之身
份聘請桑瓦德股份有限公司完成，雙方並約定由原告取得著作財產權，依一九八五年
著作權法第十條「出資聘人」規定，當然可享有該系爭美術著作之著作財產權，並無
登記之虛偽事項，自無首揭條款規定之適用，請判決撤銷一再訴願決定及原處分等語
。
被告答辯意旨略謂：卷查系爭著作經內政部於八十五年一月十日以台（八五）內著字
第八五○一一二四號函准予著作權登記（登記號碼：六四九四八），嗣經松仁公司以
系爭著作申請登記事項有虛偽情事，請求依行為時著作權法第七十八條第一款之規定
撤銷其登記。前揭檢舉案檢舉事由因與臺灣士林地方法院檢察署（下稱士林地檢署）
八十五年度偵字第二七九五號案件移由臺灣士林地方法院八十五年度自字第一五○號
違反商標法案件併案審理之訴訟事由相同。該案件經臺灣高等法院八十六年度上易字
第五○六三號刑事判決確定，判決理由三載明：「．．巴布豆狗圖樣，確由日商桑瓦
德公司於七十七年二月間首先創作，且已在日本發行後，始於八十年九月十七日授權
被告紅林公司在我國使用，‧‧‧屬日本人之著作，且未符合修正前著作權法第十七
條第一項第一款或第二款之要件‧‧‧。」有判決書可稽。系爭著作申請著作權登記
時著作財產權欄內之登記原因申報為「出資聘人」，發生日期為「七十七年二月」，
與上述確定判決認定之事實不符，系爭著作著作權登記之申請顯有行為時著作權法第
七十七條第五款所定之虛偽情事，內政部依行為時著作權法第七十八條第一款之規定
撤銷其著作權登記，於法並無違誤。原告稱系爭著作係由其於七十七年二月出資聘請
桑瓦德公司完成，約定由原告取得著作財產權，並附有經簽證之出資聘人著作證明書
云云，因與前述法院判決認定之事實不符，顯不足採。請判決駁回原告之訴等語。
    理  由
按「有左列情形之一者，主管機關不受理登記．．．五、申請登記事項虛偽者。」「
有左列情形之一者，主管機關應撤銷其登記：一、登記後發現有前條各款情形之一者
。」為行為時著作權法第七十七條第五款及第七十八條第一款所明定。本件原告於八
十五年一月四日、十二月一日、十二月二十九日以「巴布豆狗圖(一)至(六)」申請著作權
登記，著作類別為美術著作，經內政部（被告嗣承受其業務）於八十五年一月十日及
十二月十六日准予登記，登記號碼依序為六四二二八、六四九五九、六四九六○、六
四九六一、六四九四八、六四九六二號。嗣松仁公司以系爭六著作申請登記事項有虛
偽情事，依行為時著作權法第七十八條第一款規定，應撤銷其登記為由，向內政部提
出檢舉。該部以系爭六著作申請著作權登記，著作人陳報為桑瓦德公司，著作財產權
人為原告，登記原因為出資聘人，發生日期為七十七年二月。惟據臺灣高等法院八十
六年度上易字第五○六三號刑事確定判決，系爭六著作係由桑瓦德公司於七十七年二
月間首先創作，且已在日本發行後，始於八十年九月十七日授權原告在我國使用。原
告於著作權登記申請書著作財產權登記欄內之登記原因：出資聘人及發生日期：七十
七年二月，與前開確定判決認定之事實不符，系爭著作權登記申請顯有虛偽情事，乃
撤銷系爭著作之著作權登記。原告不服，循序提起行政訴訟，主張如事實欄所載。經
查系爭著作係原告申請著作權登記之巴布豆狗系列之(五)。原告前以張里仁重製附圖一
編號(一)、(五)之巴布豆狗圖(一)、(五)；松仁公司擅自重製附圖一編號(一)、(三)、(六)之巴布豆
狗圖(一)、(三)、(六)，侵害其著作權，分別提起告訴。張里仁部分，經臺灣臺南地方法院
八十五年度訴字第五七八號、臺灣高等法院八十六年度上訴字第六九三號刑事判決無
罪（認定上開著作無法證明係原告出資聘請桑瓦德公司所創作），現上訴最高法院中
。松仁公司部分，經臺灣板橋地方法院（下稱板橋地院）八十五年度訴字第二三三一
號刑事判決無罪（認定上開著作係桑瓦德公司之著作，並無本件原告主張之出資聘情
形），現上訴臺灣高等法院。另松仁公司以本件原告及桑瓦德公司對附圖一之巴布豆
狗圖著作均無著作權，而冠禎股份有限公司（下稱冠禎公司）使用系爭著作圖樣於衣
服等商品，侵犯其商標權，而自訴冠禎公司違反商標法、著作權法部分，經臺灣士林
地方法院八十五年度自字第一五○號、臺灣高等法院八十六年度上易字第五○六三號
刑事判決無罪確定（認定上開著作雖由桑瓦德公司創作並發行後始授權本件原告在我
國使用，則原告及其授權之冠禎公司亦有權使用該著作圖形），有各該判決附原處分
卷可稽。次查桑瓦德公司於對筌翔文具有限公司之註冊第四八三○七九號及第四七七
一八七號商標申請評定事件，提起行政訴訟時，主張據以評定商標（按即巴布豆狗圖
樣商標）早於西元一九八八年（即民國七十七年）即已首創使用於多種產品，並同時
授權日本四十三家著名製造商使用，並於八十年九月十七日即已授權原告使用據以評
定商標，而原告陸續於八十年在報紙刊登廣告等語，有本院八十二年度判字第一一八
四號、八十三年度判字第五九○號判決可稽。原處分卷桑瓦德公司於八十四年十二月
八日評定申請書理由欄第三項、第四項亦記載：「系爭註冊第四八七二三六號商標「
松仁及圖」乃係襲自申請人所首創使用於日本之狗頭圖形（即附圖一編號(五)）」「狗
頭圖形係由桑瓦德公司於西元一九八八年（民國七十七年）二月首先創作。‧‧‧並
於民國八十年九月十七日授權紅林股份有限公司使用據以評定商標在案，此有雙方早
於民國八十年九月十日簽定之使用許諾契約書及經公、簽證之著作權財產權讓與證明
書可稽等語。」另依板橋地院八十五年度訴字第二三三一號刑事判決記載：「日商．
桑瓦德公司係於七十九年五月三十日向我國申請如附圖四（按即本判決附圖二）所示
之第00000000號「LLTTLE BABDOG」商標註冊（見被告〔即松仁公司〕八十
六年八月十一日答辯狀證十二之商標公報及商標註冊證，及嗣於八十年九月十七日與
紅林卡片股份有限公司（告訴人紅林公司之前身）簽訂著作物使用許諾合同（見告訴
人八十六年三月二十四日補充告訴理由狀證五十二），允許告訴人紅林公司複製、使
用如附圖四所示之「LLTTLE BABDOG」著作物，告訴人紅林公司則須支付費用等。」
參以原告代表人乙○○八十六年二月二十四日、三月二十四日於板橋地院八十五年度
訴字第二三三一號刑事案件調查時自承附圖編號(一)所示圖樣由桑瓦德公司創完成後，
首次發行地係在日本，而非在我國境內，及八十五年四月二日於士林地檢署八十五年
度偵字第二七九五號訊問時自承其在七十七年間在日本展覽會場看到巴布豆狗造型等
情（見原處分卷附判決及訊問筆錄），足證巴布豆狗圖著作，實係桑瓦德公司於七十
七年二月首先創作，而於日本發行後，於八十年九月十七日始授權原告在我國使用。
原告固提出經日本國大阪法務局公證人公證及我駐外單位簽證之出資聘人著作證明書
，主張系爭巴豆狗圖(五)，係告訴人出資聘請桑瓦德公司所創作，該著作權為其所有，
屬於本國著作等詞。惟查，原告訴願、再訴願時提出之出資聘人著作證明書上載書立
日期為八十四年十二月二日，其後所附之大阪法務局公證人之公證日期及我駐外單位
簽證日期，卻在八十四年九月十三日，足認該出資聘人著作證明書係臨訟所製，其內
容亦與桑瓦德公司前述說詞及說據不符，不足採信。原告代表人於前開八十五年四月
二日八十五年度偵字第二七九五號訊問時雖稱其於展覽會均看到巴布頭狗造型，與桑
瓦德公司協議，和臺灣美工人員一起創作，該公司授權原告在臺創作衍生圖案。雙方
約定商標歸桑瓦德公司，著作權歸原告，以三年為一期，到期延約，權利不是買斷，
仍要支付代價。其前後陳述矛盾，如係原告出資聘桑瓦德公司創作，著作權歸屬原告
，原告何須仍三年為期，且須再付費，參以桑瓦德公司於前述申請評定案提出者係著
作權財產權讓與證明書，益證原告所稱出資聘人創作之不實。原告於登記申請書記載
系爭美術著作之登記原因為出資聘人及發生日期為七十七年二月，有申請書足考，其
記載顯有不實，原處分撤銷系爭著作（巴豆狗圖(五)）之著作權登記，揆諸首揭規，並
無違誤，一再訴願決定遞予維持，俱無不合，原告訴請撤銷，非有理由，應駁回其訴
。
據上論結，本件原告之訴為無理由，爰依行政訴訟法施行法第二條、行政訴訟法第九
十八條第三項前段，判決如主文。
中    華    民    國      九十      年      八        月      十        日
                    最 高 行 政 法 院  第 一 庭
                                審 判 長 法  官      黃  綠  星
                                         法  官      黃  合  文
                                         法  官      蔡  進  田
                                         法  官      黃  璽  君
                                         法  官      廖  宏  明
右  正  本  證  明  與  原  本  無  異
                                         法院書記官  邱  彰  德
中    華    民    國      九十      年      八        月      十三      日


司法院資訊處製作；財團法人民間司法改革基金會備份。
